臺灣臺北地方法院民事判決　　　　　　　　99年度醫字第56號
原　　　告　周國良
　　　　　　周福麟
　　　　　　周福勝
共　　　同
訴訟代理人　李聖隆律師
被　　　告　臺北市立聯合醫院
法定代理人　張聖原
訴訟代理人　古清華律師
上列當事人間請求損害賠償事件，經本院於中華民國100 年6 月
30日言詞辯論終結，判決如下：
    主      文
原告之訴及其假執行之聲請均駁回。
訴訟費用由原告周國良、周福麟、周福勝各負擔十分之四、十分
之三、十分之三。
    事實及理由
甲、程序方面：
    本件原告係本於債務不履行之不完全給付法律關係，請求被
    告負損害賠償責任，並陳述兩造所約定之債務履行地為被告
    仁愛院區即臺北市○○區○○路四段10號，被告則表示沒有
    意見（見本院卷第111 頁）。是依民事訴訟法第十二條、第
    二十五條規定，本院自有管轄權，合先敘明。
乙、得心證之理由：
一、原告主張：
  (一)訴外人即病患周林月英於民國97年11月13日因昏迷經由緊急
    醫療系統被送至被告仁愛院區診治，周林月英與被告之間存
    有醫療契約關係，惟被告之履行輔助人即醫師姜智耀、林雲
    谷、李瑞恆、詹雲翔在病患周林月英實施心包膜開窗手術前
    ，均未向簽署加護病房入院（轉入）同意書、住院診療計畫
    說明書、手術同意書、麻醉同意書之家屬、周林月英或其親
    屬告知說明手術及麻醉成功率、失敗率、可能併發症及危險
    （牙齒會脫落、中風、腦出血、敗血症、死亡），被告明顯
    違反醫師法第十二條之一、醫療法第六十三條及第八十一條
    、民法第五百四十條規定，亦即未盡善良管理人之注意及善
    盡告知說明義務，而未為病患周林月英提供正確診斷及妥善
    治療之程序，如下所述：
  1.對於病患周林月英經急診後的病情診斷、處置計劃為何等，
    主治醫師李瑞恆並未向病患周林月英或其親屬有所告知說明
    。
  2.被告之履行輔助人即醫師姜智耀及醫師林雲谷於98年1 月19
    日為病患周林月英施行心包膜開窗手術時，未履行告知說明
    義務如下：
  (1)手術同意書雖由醫師姜智耀交給原告周福麟簽署，惟簽署時
    只有手術同意書(二)，而無手術同意書(一)，被告亦未將手術同
    意書(一)、(二)副本交原告周福麟收存，且醫師姜智耀於原告周
    福麟簽署手術同意書(二)時並不在場，遑論向原告周福麟說明
    心包膜開窗手術之成功率、併發症及可能處理方式，亦未說
    明手術後可能出現之暫時或永久性併發症或後遺症，更未告
    知手術的不良預後（如中風、腦出血、敗血症等）。
  (2)麻醉同意書則係由加護病房護理人員交原告周福麟簽署，簽
    署時，麻醉醫師林雲谷不在場也未見過面，原告周福麟簽署
    麻醉同意書時，麻醉同意書上除印刷體文字外，全部空白，
    且從醫師林雲谷簽署日期為98年1 月17日8 時25分，晚於原
    告周福麟簽署日期98年1 月16日16時20分，足證原告周福麟
    簽署麻醉同意書時，醫師林雲谷未告知說明麻醉同意書上記
    載之「擬實施之麻醉」、「醫師之聲明」、「病人之聲明」
    等三項及附註「麻醉說明書」欄等內容。
  3.手術後，病患周林月英住院期間之主治醫師詹雲翔雖然有交
    付加護病房入院同意書予原告周福勝簽署，惟並未向家屬說
    明手術之成功率、失敗率、可能產生併發症及危險（牙齒脫
    落、中風、腦出血、敗血症、死亡等危險），亦有違反告知
    說明義務。
  (二)被告上述違反告知說明義務之行為，侵害周林月英之醫療自
    主權，亦侵害其生命權，且後者與周林月英因敗血症造成心
    臟衰竭及上胃腸道出血從而形成急性腎衰竭併發心律不整而
    死亡之結果間有因果關係，被告應就其無過失且具有不可歸
    責事由及其行為與周林月英死亡結果間無因果關係負舉證責
    任，若無，則應負民法二百二十七條、第二百二十七條之一
    之損害賠償責任。
  (三)原告周國良為周林月英之配偶，周林月英於98年12月12日死
    亡時，原告周國良已83歲（15年11月15日生），老年喪妻是
    人生大痛之一，精神上打擊至深且鉅，且被告於事發後一直
    否認有過失，態度傲慢，更遑論表示歉意及表達慰問或賠償
    ，嚴重深化原告周國良之精神上折磨與痛苦；另被告為公立
    醫院，營運正常，資金無缺，而原告周國良年邁無業、毫無
    收入，仰賴子女奉養，故斟酌此等情狀後請求被告賠償原告
    周國良精神慰撫金新台幣（下同）2,000,000 元；而原告周
    福麟、周福勝均為周林月英之子，面臨喪母大痛，各請求被
    告賠償慰撫金1,500,000 元；被告應依民法第二百二十七條
    之一準用第一百九十四條規定給付原告慰撫金。此外，原告
    周福勝已為周林月英支出殯葬費194,800 元，亦得依民法第
    二百二十七條之一準用第一百九十二條第一項規定向被告求
    償。
  (四)為此，本於繼承及債務不履行不完全給付之法律關係，依民
    法第二百二十條、第二百二十四條、第二百二十六條、第二
    百二十七條、第二百二十七條之一準用第一百九十二條及第
    一百九十四條規定，起訴請求被告賠償損害等語。並聲明：
  1.被告應分別給付原告周國良2,000,000 元、給付原告周福麟
    1,500,000 元、給付原告周福勝1,694,800 元，及均自起訴
    狀繕本送達翌日起至清償日止，按年息5%計算之利息。
  2.願供擔保以代釋明，請准宣告假執行。
二、被告則抗辯：
  (一)97年11月13日中午12時左右，周林月英在家昏迷、無生命跡
    象，經119 人員到場急救並給強心劑後，轉送被告所屬仁愛
    院區急診室救治後，被告急診室醫護人員立即為周林月英進
    行插管給予氧氣，並進行胸部Ｘ光檢查、心電圖檢查及抽血
    等檢查診斷後，鑑於周林月英當時心肌傷變酵素Troponin
    -I值為3.29ng /ml（正常值為小於0.034ng/ml）、CK-MB 值
    為34ng /ml（正常值為1-16ng/ml ），急診室醫師李彬洲立
    即向家屬說明檢查結果及初步診斷病因恐為急性心肌梗塞，
    當日13時30分時，由急診室醫師李彬洲發出病危通知單予家
    屬黃莉雅簽收，當時家屬均表示已瞭解周林月英病情危急與
    病況，故急診室醫療人員在進行必要之緊急治療後，即將周
    林月英轉入加護病房予以繼續治療照顧。故被告於97年11月
    13日周林月英赴院急診時，已將其病情及診斷、處置計畫等
    告知家屬。
  (二)病患周林月英在97年11月13日轉入加護病房住院時，醫師李
    瑞恆已向家屬說明病情，並由家屬黃莉雅簽署加護病房入院
    同意書，其中記載「病患周林月英(一)住入加護病房之疾病係
    因：到院前心跳呼吸停止，疑心肌梗塞。(二)住入加護病房原
    因為：急救後插管，需使用呼吸器。(三)建議醫療檢查：監測
    心肌酵素、心電圖。病患家屬充分瞭解病人的病況以及住入
    加護病房原因」，故家屬於病患周林月英進入加護病房治療
    時，醫師李瑞恆早已充分說明病患周林月英之病況、病情等
    。此外，醫師李瑞恆於97年11月13日也同時說明並交付「臺
    北市立聯合醫院住院診療計畫說明書」，記載病患周林月英
    之住院目的與檢查等建議醫療事項，經家屬黃莉雅親自簽名
    於其上。
  (三)周林月英自97年11月13日急診入院後，均持續昏迷並插管治
    療，無法自主呼吸，主治醫師李瑞恆於98年1 月14日先行為
    其安排進行心臟超音波檢查，因周林月英住院期間有心內膜
    液積水增加之情況，李瑞恆醫師乃安排對周林月英進行心包
    膜開窗手術治療，而於98年1 月16日15時聯絡麻醉科醫師李
    雲谷及心臟外科醫師姜智耀前來會診病情，並於同日16時由
    心臟外科醫師姜智耀向家屬說明手術相關內容，並另行解釋
    手術風險與死亡等併發症包含可能手術死亡及併發症達30%
    至50% ，包含休克、心衰、中風、腦出血感染、敗血症等，
    家屬當場表示均瞭解，並同意病患周林月英進行心包膜開窗
    手術後，於同日16時12分由家屬原告周福麟簽署手術同意書
    ，此情亦經在護理記錄中為相同之記載，可見手術同意書上
    之記載內容為真，不容原告於親自簽名後否認其簽名之效果
    。
  (四)病患周林月英之心包膜開窗手術於心臟外科醫師姜智耀執行
    下，手術順利成功且未發生任何感染或併發症，惟手術後，
    周林月英仍持續昏迷未醒，病情治療不樂觀，再加上周林月
    英原有之心臟衰竭問題，故於98年3 月10日因病情變化有急
    性心肺衰竭情形，再行轉入加護病房治療照顧，此亦經原告
    周福勝在轉入加護病房同意書上簽名；又周林月英因急性冠
    心症併發心跳停止、心衰竭、呼吸衰竭而有生命危險，故醫
    師簡義紋於98年3 月9 日11時發出病危通知單，由原告周福
    勝簽收；於98年12月11日病患周林月英再因急性腎衰竭，轉
    入加護病房觀察及洗腎，有原告周福勝簽名之加護病房轉入
    同意書可證，同日上午並因急性腎衰竭有生命危險，故由醫
    師詹雲翔發出病危通知單由原告周福勝簽收。嗣周林月英於
    98年12月12日不幸死亡。
  (五)綜上，被告履行輔助人即醫師李瑞恆、姜智耀、林雲谷、詹
    雲翔均已依照法令與常規於各個醫療行為適切時點，向家屬
    詳細說明醫療資訊，且在家屬充分瞭解並簽署書面同意書後
    ，方進行後續醫療處置，諸如手術、麻醉、進入加護病房診
    治等等，均有善盡醫療契約下之告知說明義務，而無債務不
    履行之行為。
  (六)病患周林月英於住院治療一年餘後，長期昏迷無法自主呼吸
    ，又因心臟持續衰竭、急性腎衰竭併心律不整死亡，惟其死
    亡結果與被告醫療行為間並無因果關係，被告已提出多項書
    證，諸如手術同意書、麻醉同意書、護理紀錄、加護病房住
    院同意書、醫療診療計畫同意書為證據，並由主治醫師李瑞
    恒、手術醫師姜智耀、麻醉醫師林雲谷、病房主治醫師詹雲
    翔到庭證述，已盡舉證之責，原告自應就病患周林月英於98
    年12月12日之死亡與被告98年1 月19日進行之心包膜開窗手
    術間有相當因果關係負舉證責任。
  (七)並聲明：原告之訴及假執行之聲請均駁回，如受不利判決，
    願供擔保請准宣告免為假執行。
三、兩造不爭執之事實：
  (一)病患周林月英於97年11月13日中午12時許因在家昏迷，經臺
    北市政府消防局派員到場救護，救護人員到場當時心肺功能
    已停止、無生命徵象，經119 救護人員進行必要之緊急CPR
    救治後送至被告所屬仁愛院區急診室之事實，有被告提出之
    臺北市政府消防局救護紀錄表在卷可稽（見本院卷第67至68
    頁），兩造對此並不爭執，自堪信為真實。
  (二)周林月英之媳婦黃莉雅有於97年11月13日在加護病房入院（
    轉入）同意書及住院診療計畫說明書上簽名；原告周福麟有
    於98年1 月16日在手術同意書(二)及麻醉同意書上簽名；原告
    周福勝有於98年3 月10日、98年12月11日在加護病房入院（
    轉入）同意書上簽名等節，有加護病房入院（轉入）同意書
    、住院診療計畫說明書、手術同意書(二)、麻醉同意書附卷足
    證（見本院卷第75、76、15、17、98、100 頁），另經證人
    黃莉雅於本院100 年5 月12日言詞辯論期日到場結證屬實及
    原告周福麟、周福勝在同一言詞辯論期日依民事訴訟法第三
    百六十七條之一規定具結後陳述無訛（見本院卷第166 頁、
    第167 頁及第169 頁背面筆錄），亦堪採認。
  (三)被告所屬之心臟外科醫師姜智耀及麻醉科醫師林雲谷於98年
    1 月19日分別為病患周林月英進行心包膜開窗手術及手術所
    需麻醉等醫療行為，上情有手術記錄、手術室護理紀錄、麻
    醉紀錄在卷足稽（見本院卷第94至97頁），兩造對此亦未爭
    執，自堪認定。
  (四)病患周林月英於98年12月12日因敗血症、心臟衰竭及上胃腸
    道出血，引致急性腎衰竭併心律不整而死亡，有死亡證明書
    附卷可稽（見本院卷第18頁），兩造就此亦不爭執，洵堪採
    認。
  (五)原告周國良係病患周林月英之配偶，原告周福麟、周福勝為
    病患周林月英之子，黃莉雅則為原告周勝福之妻即周林月英
    之媳婦，原告周國良、周福麟、周福勝均為周林月英之繼承
    人，且未聲明拋棄繼承或限定繼承等情，業據原告提出戶籍
    謄本為證（見本院卷第7 、8 、10頁），並經本院依職權向
    臺灣高雄地方法院函詢綦詳，有臺灣高雄地方法院家事庭99
    年10月15日函在卷可證（見本院卷第32頁），就此經兩造於
    本院99年12月30日言詞辯論期日自認屬實（見本院卷第111
    頁背面），自堪信為真實。
  (六)周林月英與被告間存有醫療契約關係，而醫師李瑞恆、心臟
    外科醫師姜智耀、麻醉科醫師林雲谷、醫師詹雲翔為被告之
    履行輔助人乙節，俱為兩造所肯認（見本院100 年5 月12日
    言詞辯論筆錄，卷第161 頁），故亦足認定。
  (七)原告於本件訴訟不主張被告應負侵權行為損害賠償責任，亦
    不主張被告履行輔助人所為醫療行為有過失，業據原告於本
    院99年12月30日言詞辯論期日陳述完足（見本院卷第111 至
    112 頁）。
四、原告主張被告履行輔助人即醫師李瑞恆、姜智耀、林雲谷、
    詹雲翔違反告知說明義務，損及周林月英之生命權及醫療自
    主權，故被告應負債務不履行之不完全給付損害賠償責任等
    情。但為被告所否認，並以前開情詞置辯。是以，本件兩造
    爭執之重點在於：
  (一)被告之履行輔助人即醫師李瑞恆、姜智耀、林雲谷、詹雲翔
    在為病患周林月英實施手術及麻醉前，有無向其家屬盡告知
    說明義務？
  (二)又若被告之履行輔助人若未善盡告知說明義務，則有無侵害
    病患周林月英之生命權、醫療自主權？此等權利受侵害之結
    果與被告違反告知說明義務之給付不完全行為間，是否有相
    當因果關係？
  (三)原告依不完全給付之規定，請求被告賠償原告周福勝所支出
    喪葬費用194,800 元，有無理由？
  (四)原告周國良請求被告賠償2,000,000 元慰撫金，原告周福麟
    、周福勝請求被告賠償各1,500,000 元之慰撫金，其數額是
    否有據且適當？
五、現就兩造爭執之重點分述如下：
  (一)被告之履行輔助人即醫師李瑞恆、姜智耀、林雲谷、詹雲翔
    在為病患周林月英實施手術及麻醉前，有無向其家屬盡告知
    說明義務？
  1.按醫師診治病人時，應向病人或其家屬告知其病情、治療方
    針、處置、用藥、預後情形及可能之不良反應；醫療機構實
    施手術，應向病人或其法定代理人、配偶、親屬或關係人說
    明手術原因、手術成功率或可能發生之併發症及危險，並經
    其同意，簽具手術同意書及麻醉同意書，始得為之；醫療機
    構診治病人時，應向病人或其法定代理人、配偶、親屬或關
    係人告知其病情、治療方針、處置、用藥、預後情形及可能
    之不良反應，醫師法第十二條之一、醫療法第六十三條第一
    項前段、第八十一條分別定有明文。考其立法意旨，係為尊
    重、保障病人知的權利，並使病人對病情更為瞭解，俾能配
    合治療計畫，達到治療效果，乃規定醫師、醫療機構有告知
    病情等事項之義務。而上開規定立法本旨均係以醫療乃為高
    度專業及危險之行為，直接涉及病人之身體健康或生命，病
    人本人或其家屬通常須賴醫師之說明，方得明瞭醫療行為之
    必要、風險及效果，故醫師為醫療行為時，應詳細對病人本
    人或其親屬盡相當之說明義務，經病人或其家屬同意後為之
    ，以保障病人身體自主權（此可參照最高法院98年度台上字
    第999 號判決）。
  2.尋繹上揭有關「告知後同意法則」之規範，既在經由醫師、
    醫療機構對於病情、治療方針及處置、手術原因及危險暨預
    後情況等之說明，使病人得以知悉相關醫療行為之內容、危
    險性，而自由決定是否接受，以減少醫療糾紛之發生，並展
    現病人身體及健康之自主權。是以，醫院由其使用人即醫師
    對病人之說明告知，乃醫院依醫療契約提供醫療服務，為準
    備、確定、支持及完全履行醫院本身之主給付義務，而對病
    人所負之「從給付義務」（又稱獨立之附隨義務，或提昇為
    給付義務之一種）。於此情形，該病人可獨立訴請醫院履行
    ，以完全滿足給付之利益，倘醫院對病人未盡其告知說明義
    務，病人得依民法第二百二十七條不完全給付之規定，請求
    醫院賠償其損害（最高法院99年度台上字第2428號判決參照
    ）。
  3.再者，上開醫師應盡之說明義務，除過於專業或細部療法外
    ，至少應包含：(1)診斷之病名、病況、預後及不接受治療之
    後果；(2)建議治療方案及其他可能之替代治療方案暨其利弊
    ；(3)治療風險、常發生之併發症及副作用暨雖不常發生，但
    可能發生嚴重後果之風險；(4)治療之成功率（死亡率）；(5)
    醫院之設備及醫師之專業能力等事項。亦即在一般情形下，
    如曾說明，病人即有拒絕醫療之可能時，即有說明之義務；
    於此，醫師若未盡上開說明之義務，除有正當理由外，難謂
    已盡注意之義務；又上開說明之義務，以實質上已予說明為
    必要，若僅令病人或其家屬在印有說明事項之同意書上，冒
    然簽名，尚難認已盡說明之義務（最高法院94年度台上字第
    2676號刑事判決可資參佐）。
  4.然而，醫師、醫療機構所負告知說明義務，亦有其例外情事
    ，包括(1)緊急情況之例外：病人生命、身體健康有嚴重威
    脅，又若需取得告知後同意，將嚴重損及病人康復之希望
    ，再者，病人有明顯之徵狀無法有效行使同意權。(2)病人
    放棄之例外。(3)治療上特權之例外：例如癌症家屬要求醫師
    隱瞞病情。基於前揭說明，對病患自主決定權之保障與尊重
    ，病患理應事先認識有效醫療方式之風險，並由其自主決定
    是否願意承擔該風險之同意，其立法目的之精神在於賦予病
    患對醫療方式及效果之選擇權，繼而，若醫師所盡之告知說
    明雖未達上開所列項目，惟依理性智識之人所應有之判斷能
    力，皆不致於影響其選擇治療與否及治療方式者，尚難謂與
    前揭條文意旨悖離。
  5.關於原告主張醫師李瑞恆未向病患周林月英或簽署加護病房
    入住（轉入）同意書及住院診療計畫說明之周林月英家屬黃
    莉雅說明有關心包膜開窗手術成功率、失敗率、可能產生併
    發症及危險（牙齒會脫落、中風、腦中風、敗血症、死亡等
    危險）部分（見本院卷第111 頁背面）：
  (1)經查，證人李瑞恆醫師為心臟內科醫師，自97年11月13日急
    診入院時起係擔任周林月英之主治醫師，期間大約一個月餘
    ，因周林月英在住院期間心包膜積水狀況危急，主治醫師李
    瑞恆遂會診心臟外科醫師姜智耀，由醫師姜智耀為周林月英
    實施心包膜開窗術，至於心包膜開窗手術並非醫師李瑞恆之
    專業範圍，其亦非手術實施者等情，業經證人即醫師李瑞恆
    、姜智耀結證屬實（見本院卷第162 頁、第164 頁背面至第
    165 頁），就此兩造並不爭執，加以，兩造對於98年1 月19
    日為病患周林月英進行心包膜開窗手術及實施麻醉者為醫師
    姜智耀及醫師林雲谷並無爭執（見兩造不爭執之事實(三)），
    醫師李瑞恆既未實際參與病患周林月英之手術，故手術與麻
    醉之危險性，一般即應由實際上進行手術之專科醫師與麻醉
    醫師盡告知說明義務，換言之，醫師李瑞恆因非實施手術之
    醫師，其僅得告知病人及家屬手術之危險性，而非應告知，
    是其縱未告知，亦不違反手術及麻醉之告知說明義務，據此
    ，原告主張醫師李瑞恆違反手術告知說明義務，委無足採。
  (2)至於原告再主張醫師李瑞恆在為周林月英進行急診救治後，
    並未向家屬黃莉雅告知說明周林月英之病情、處置及治療方
    針等語。惟查，如兩造不爭執之事實(二)所述，周林月英之媳
    婦黃莉雅有於97年11月13日在加護病房入院（轉入）同意書
    及住院診療計畫說明書上簽名。次查，證人李瑞恆醫師已證
    稱：「被證五加護病房轉入同意書上面的手寫筆跡都是我寫
    的，被證六住院診療住院說明書只有醫師簽名的部分是我的
    筆跡，這份同意書照我們醫院的程序，入住加護病房第一線
    會遇到住院醫師，主治醫師會在門診的空檔跟家屬解釋整個
    治療的過程及方針，不一定會在第一時間跟家屬解釋，這份
    同意書家屬簽名時上面手寫的內容應該都已經填寫完畢，我
    是跟周林月英的媳婦作解釋…說明的內容主要是告訴家屬像
    這樣急救後昏迷的病人預後狀況都不好，醫院最主要就是要
    維持病人的生命跡象，被證六住院診療計畫說明書手寫的筆
    跡應該是上面所蓋章的住院醫師蕭醫師（蕭卜源），他是加
    護病房的值班醫師，當時周林月英的媳婦告訴我她的先生也
    就是周林月英的兒子出國，家裡只有她一個人。當時她的媳
    婦聽到我的說明之後表示說她瞭解」等語（見本院卷第164
    頁背面至第165 頁），此情對照證人黃莉雅證稱：「我簽名
    的時候上面手寫的筆跡我不確定上面有寫幾項，簽名的時候
    是否是空白的我不太記得，簽名的時候就只有護士拿給我簽
    」、「（被告訴訟代理人問：證人平常都會在空白的文件上
    簽名嗎？有這個習慣嗎？）我平常沒有在空白的文件上簽名
    這樣的習慣…」等語（見本院卷第166 、167 頁），足徵，
    醫師李瑞恆及住院醫師蕭卜源業將病患周林月英經急診救治
    後之病況、治療方針及處置記載於加護病房入院（轉入）同
    意書及住院診療計畫說明書，並藉由交付加護病房入院（轉
    入）同意書及住院診療計畫說明書予病患周林月英家屬即證
    人黃莉雅簽署之方式，以書面告知證人黃莉雅有關病患周林
    月英當時之病況、治療方針及處置。
  (3)況查，證人黃莉雅已明白證稱：「（原告共同訴訟代理人問
    ：97年11月13日陪周林月英到醫院時，李瑞恆醫師有無跟你
    作怎樣說明？）…那時他只說疑似心肌梗塞，但正確的病因
    是什麼也不知道，當天就直接轉入加護病房，但是什麼原因
    、有什麼樣的危險性他都沒有說明」等語（見本院卷第166
    頁），可徵，醫師李瑞恆於病患周林月英入住加護病房當天
    有向周林月英之家屬即證人黃莉雅、陪同證人黃莉雅之其他
    家屬說明病患周林月英之病情疑似為心肌梗塞，入住加護病
    房之後續治療計畫在於維持周林月英生命跡象等情，而與加
    護病房入院（轉入）同意書及住院診療計畫說明書所載內容
    相符。
  (4)雖家屬黃莉雅質疑醫師李瑞恆所告知說明之內容不詳盡，惟
    病患周林月英係因昏迷，經臺北市政府消防局送至被告仁愛
    院區急診室，到院前心肺功能已停止、無生命徵象，此係兩
    造所不爭執者（見兩造不爭執之事實(一)），且到院時被告所
    屬醫師李彬州更於97年11月13日13時30分對病患周林月英發
    出病危通知單，有病危通知單在卷可稽（見本院卷第71頁）
    ，堪認病患周林月英到院時之病況確實緊急，而倘囿於告知
    義務之履行，反將延誤醫療之最佳時機，故應將告知義務於
    情況緊急時為適當之限縮，亦即於緊急情況時應非一概課予
    醫師對病患需為詳盡、無缺漏之說明義務。依本件病患周林
    月英之情狀而言，一般具備理性智識之人經醫師李瑞恆說明
    告知病患周林月英診斷為急性心肌梗塞後，皆會同意病患周
    林月英入住加護病房以為進一步之診治，是醫師李瑞恆對於
    醫療專業或細部療法等內容縱未詳予告知說明，承諸前開４
    所為說明，亦應認其尚未違反應負之告知說明義務。
  (5)況且，加護病房入院（轉入）同意書二記載：「病人或家屬
    之聲明：醫師建議病患需住入加護病房接受加護治療和監測
    ，及病況、住入加護病房原因，和轉出加護病房原因時機等
    相關事項，經醫師解釋已充分了解」等詞，證人黃莉雅業已
    勾選「同意貴醫師之建議」一項（見本院卷第75頁），顯然
    黃莉雅已簽署加護病房入院（轉入）同意書而認可醫師李瑞
    恆有就病患周林月英之病況及住入加護病房之原因為告知說
    明，自不容黃莉雅事後予以否認，故原告所陳醫師李瑞恆未
    盡告知說明義務，自不足取。
  6.又原告另主張心臟外科醫師姜智耀在施行心包膜開窗手術前
    並未將手術成功率、失敗率、可能產生併發症及危險（牙齒
    會脫落、中風、腦中風、敗血症、死亡等危險）對病患周林
    月英或其家屬即原告周福麟等作說明等語（見本院卷第111
    頁背面），惟被告抗辯醫師姜智耀已於手術前盡告知說明義
    務：
  (1)首先，原告周福麟確有於98年1 月16日在手術同意書(二)上簽
    名（見兩造不爭執之事實(二)），雖原告周福麟陳稱其在簽署
    前開手術同意書時，未曾閱覽或見過醫師說明疾病名稱、手
    術名稱、手術原因等，及相關手術風險、成功率、併發症、
    替代治療方式、預後情形等內容之手術同意書(一)（見本院卷
    第16頁所附手術同意書(一)）等語。
  (2)然查，證人即為病患周林月英進行手術之心臟外科醫師姜智
    耀於本院100 年5 月12日言詞辯論期日具結後證稱：「（臺
    北市立聯合醫院的手術同意書無論各種手術的格式都一樣嗎
    ？）我們是用衛生署版的，但是會另外會在上面的空格處用
    手寫，把一些必要的內容寫上去，手術同意書一共兩頁，每
    頁都有複寫，寫完後把正本兩頁留在病歷，副本兩頁釘起來
    交給家屬。家屬拿到的同意書與醫院留存的內容是完全一樣
    的，包括原來印製好的及後來手寫的內容，家屬拿到的同意
    書與醫院留存的內容是完全一樣的」（見本院卷第162 頁背
    面）、「（提示原證五、原證六，手術同意書(一)、(二)是否是
    當初你所製作的同意書？）是的，(一)是我用鋼筆寫的，(二)是
    家屬寫的，寫完之後兩份會釘在一起，手術同意書當初是跟
    周林月英的兒子作說明的，一般一定是請現場的人簽名，當
    初作說明的時候周林月英的家屬有幾人在場時間太久了我忘
    記了，但是一定要直系親屬在場、簽名、同意之後我們才會
    作手術，家屬簽名時會同時看到手術同意書的(一)、(二)，手術
    同意書(一)我是邊解釋邊寫，我是先說明再寫，解釋他們都瞭
    解且同意之後才請他們簽名…」等語（見本院卷第162 頁背
    面至第163 頁），參以原告周福麟亦於同日具結後證稱：「
    （你在簽署手術同意書及麻醉同意書時，這些書面是誰交給
    你的？）手術同意書是姜智耀醫師跟我說明之後叫我在上面
    簽名，之後他就離開，之後護士就把手術同意書收走，我剛
    剛所述手術同意書是在急診室旁的區域寫的陳述要更正，實
    際上手術同意書是在加護病房裡面簽的」等語（見本院卷第
    167 頁背面），其二人對於簽具手術同意書之時間、地點及
    簽署過程之證述內容互核一致，再徵諸手術同意書(一)所載醫
    師姜智耀之簽署時間為98年1 月16日16時00分（見本院卷第
    16頁）、原告周福麟之簽署手術同意書(二)之時間則為同日16
    時12分（見本院卷第15頁），可見，醫師姜智耀應有於手術
    前之98年1 月16日在加護病房內將手術同意書交與原告周福
    麟簽名之情事。而被告醫院所採用之手術同意書共二頁，一
    般是請現場的家屬簽名、同意，家屬簽名時會同時看到手術
    同意書(一)、(二)，乃被告醫院簽立手術同意書之作業流程，此
    經證人姜智耀醫師證述明確，故被告所提手術同意書(一)應非
    臨訟製作。何況，原告周福麟所簽名者為手術同意書(二)，其
    上記載則從「三病人之聲明」開始，原告周福麟於簽署時當
    無從諉為不知，卻未對向其說明之醫師姜智耀提出質疑，或
    對向其收取手術同意書之護士反應，即毫無異議於手術同意
    書上簽名繳回予被告，此舉顯與一般常情有違，故原告周福
    麟所稱僅簽署手術同意書(二)，未見過手術同意書(一)等語，殊
    無足採，堪認醫師姜智耀業將手術同意書(一)上之各該說明事
    項，以書面方式告知病患周林月英之家屬即原告周福麟。
  (3)其次，證人姜智耀醫師再證稱：「…心包膜開窗術是在心包
    膜開一個洞，將水引流至肋膜腔，肋膜腔就是肺臟所在的腔
    室，至於單純用抽水的方式會比較危險，因為心包膜跟心臟
    之間的距離在一公分左右，沒有實施外科手術打開來看只是
    作單純的抽水容易刺到心臟，比較危險，心包膜開窗術的危
    險在麻醉的部分，手術本身的危險性不高，因為周林月英當
    時心臟被壓迫到，作麻醉會有風險，實施心包膜開窗術以周
    林月英的狀況風險超過30% ，因為她當初是到院時死亡（Ｄ
    ＯＡ），到院以後本身有急診過，他是在急診時被救回來，
    所以風險比較高，以周林月英的狀況實施手術與引流比較，
    二者風險都一樣高，當初有跟家屬說明。心包膜開窗術併發
    症包括傷口感染、麻醉的風險、輸血時的可能會有一些過敏
    及一些狀況…」（見本院卷第162 頁）、「…手術同意書(一)
    這些內容都有完全告訴周林月英的家屬，當初告知手術的併
    發症及死亡率是大於30% ，併發症包括過敏、輸血感染、敗
    血症，當初有告知替代方式是渣針抽水的方式，二者都有風
    險，也有告知手術後的可能併發症，所謂的併發症就是傷口
    感染、肺炎、敗血症、過敏」等語（見本院卷第163 頁），
    此與原告周福麟具結後陳述：「我簽手術同意書與麻醉同意
    書之前醫生姜智耀醫師有跟我作說明，…姜智耀醫師有跟我
    解釋為什麼要開心臟的手術，我有問說如果不開會如何，姜
    醫師說如果不開心臟會無法負荷會衰竭，他有告訴我手術危
    險性在百分之30到50，可能在手術過程有可能會發生休克、
    心臟衰竭、敗血症及可能引發出來的症狀…」等語（見本院
    卷第167 頁），足認醫師姜智耀有於為病患周林月英進行手
    術前，向其家屬即原告周福麟就實施心包膜開窗手術之相關
    事項為口頭告知說明無訛。
  (4)至於原告周福麟質疑醫師姜智耀告知說明之內容不足，另稱
    ：「手術同意書(一)上面所寫併發症可能的處理方式這部分是
    完全沒有提到，也沒有提到不做手術的其他替代方式，也沒
    有提到手術預後的相關狀況，我也沒有收到手術的相關說明
    資料，下面２之(2)所寫的中風、腦出血這兩項我也沒有聽他
    提到。」等語（見本院卷第167 頁背面），然由證人姜智耀
    醫師所證述之告知說明內容確實包含實施心包膜開窗術之原
    因、手術風險、可能併發症、手術替代方案等事項，且觀諸
    手術同意書(二)中病人之聲明記載「1.醫師已向我解釋，並且
    我已經瞭解施行這個手術的必要性、步驟、風險、成功率之
    相關資訊。2.醫師已向我解釋，並且我已經瞭解選擇其他治
    療方式之風險。3.醫師已向我解釋，並且我已經瞭解手術可
    能預後情況和不進行手術的風險。…5.針對我的情況、手術
    之進行、治療方法等，我能夠向醫師提出問題和疑慮，並獲
    得說明」（見本院卷第15頁），而原告周福麟於簽署手術同
    意書時業已成年，當具有足夠之智識得以瞭解簽立手術同意
    書之重要性，並可閱讀理解手術同意書上之相關說明，故其
    若對手術同意書所載說明有所疑義或有不明瞭之處，認醫師
    姜智耀未詳盡告知心包膜開窗手術之醫療資訊，衡情要無不
    能於簽署手術同意書前向醫師姜智耀詢問，故原告周福麟既
    已無異議簽名於手術同意書上，可認應係對於手術同意書所
    載內容並無爭執，亦即原告周福麟已承認醫師姜智耀所告知
    說明事項及於手術的必要性、步驟、風險、成功率、其他治
    療方式、可能預後情況和不進行手術的風險，原告於事後翻
    異否認，所述醫師姜智耀未詳實為告知說明乙節，洵無足採
    。
  (5)綜上，醫師姜智耀業於手術前向病患周林月英之家屬告知說
    明實施心包膜開窗手術之原因及可能發生之併發症與危險等
    相關醫療資訊，且除透過手術同意書以書面告知外，尚有以
    口頭說明之方式對原告周福麟告知，並經原告周福麟簽具手
    術同意書表示同意進行手術，醫師姜智耀方為病患周林月英
    實施心包膜開窗手術，自難認醫師姜智耀有違反告知說明義
    務，致病患周林月英之醫療自主權有受到侵害之情形。
  7.至於原告再以：麻醉醫師林雲谷在實施麻醉前沒有向病患周
    林月英或簽署麻醉同意書之原告周福麟說明有關麻醉成功率
    、失敗率、可能產生併發症及危險（牙齒會脫落、中風、腦
    中風、敗血症、死亡等危險）等語（見本院卷第111 頁背面
    ），為其主張之依據：
  (1)首先，告知說明之義務以實質上已予說明為必要，若僅令病
    人或其家屬在印有說明事項之同意書上，冒然簽名，尚難認
    已盡說明之義務（最高法院94年度台上字第2676號、95年度
    台上字第3476號刑事判決參照）。
  (2)雖被告提出護理記錄單所記載：「98年1 月17日10點40分，
    家屬（兒子、媳婦）前來和麻醉科主任討論病情，已告知其
    麻醉風險度」等詞（見本院卷第180 頁），欲證明麻醉醫師
    有對周林月英之家屬為告知說明。但查，原告周福麟具結後
    陳稱：「麻醉同意書是護士小姐交給我簽的，我在簽麻醉同
    意書之前護士或其他醫院的人都沒有跟我講過麻醉的風險」
    （見本院卷第167 頁背面）、「（你簽完同意書後還有留在
    臺北或在第二天有去看你母親嗎？）沒有，我是簽完同意書
    之後當天回臺中」等語（見本院卷第168 頁背面），可知，
    原告周福麟在98年1 月16日簽完麻醉同意書後隨即返回臺中
    ，則護理記錄單所載麻醉醫師林雲谷於98年1 月17日告知說
    明麻醉風險之對象當非原告周福麟，故原告周福麟所稱麻醉
    醫師林雲谷並未向其告知說明麻醉之風險，應可採信。
  (3)何況，原告周福麟再陳述稱：「簽麻醉同意書時上面這些手
    寫內容都沒有寫，我簽的是空白的，護士小姐拿給我叫我寫
    我母親的生日，勾選性別『女』，然後叫我簽名，我簽名的
    時候上面的其他內容都是空白的」等語（見本院卷第167 頁
    ），核與證人即為病患周林月英進行手術麻醉之林雲谷醫師
    所證稱：「在說明書及同意書上面都有家屬的簽名，我在說
    明書及同意書上我也有簽名，這件是家屬先簽名，家屬簽名
    時同意書與說明書上面應填載的部分在家屬當初簽名前都還
    沒有寫上去」乙節相符（見本院卷第163 頁背面），加以，
    麻醉醫師林雲谷係在98年1 月17日8 時25分填載麻醉同意書
    並簽名，此係在家屬即原告周福麟於98年1 月16日16時20分
    簽署同意書之後；足見，原告周福麟於麻醉同意書上簽署時
    ，麻醉同意書上關於所實施之麻醉為全身麻醉、麻醉之步驟
    、醫師林雲谷以手寫方式記載之麻醉相關問題等內容（見本
    院卷第17頁），俱為空白，原告周福麟顯然無從知悉、亦未
    獲告知關於周林月英即將實施之麻醉方式、麻醉步驟及風險
    等各為何。準此，尚無由以原告周福麟有在麻醉同意書上簽
    名之舉，即遽認麻醉醫師林雲谷已盡應向病患周林月英家屬
    即原告周福麟告知說明麻醉方式、風險之義務。
  (4)雖證人林雲谷醫師證稱：「我有說明周林月英心臟的跳動是
    受阻，麻醉的風險很高，我只記得這樣子的說明內容」等語
    （見本院卷第167 頁背面），惟如前開(1)所述，原告周福麟
    於98年1 月16日即返回臺中，其當非醫師林雲谷告知說明之
    對象。參以證人林雲谷醫師再稱：「我不記得當時家屬有幾
    個人在場，我也沒有印象當時我解釋的家屬對象是男的還是
    女的」（見本院卷第163 頁背面）、「（被告訴訟代理人問
    ：請在場的證人林雲谷，98年1 月17日護理紀錄上面所載（
    庭提護理紀錄附卷）向家人說明麻醉風險的對象是誰？）當
    天其他病人的手術大約是在9 時開始，所以我大約在8 到9
    時的期間在加護病房對家屬說明，至於是哪一個家屬我不記
    得了」等語（見本院卷第171 頁背面），其始終無法確認盡
    告知說明義務之對象，所為證言可信度已有疑義，且對照護
    理記錄單記載告知之時間為「98年1 月17日10時40分」，與
    證人林雲谷醫師所述其係在98年1 月17日8 至9 時許對家屬
    為說明，關於告知說明之時間點二者均無法相符乙節推知，
    可見，證人林雲谷醫師前開已為告知說明之證詞，洵不足採
    。
  (5)綜此，原告主張麻醉醫師林雲谷未善盡告知說明義務，應可
    信取。
  8.其次，原告又稱：醫師詹雲翔並未說明手術成功率、失敗率
    、可能產生併發症及危險（牙齒會脫落、中風、腦中風、敗
    血症、死亡等危險），另未向原告周福麟說明周林月英入住
    加護病房之原因、病情及處置等事項等語（見本院卷第112
    頁、第192 頁背面）：
  (1)如兩造不爭執之事實(三)所載，醫師詹雲翔並非為病患周林月
    英實施心包膜開窗手術或進行麻醉之醫師，且醫師詹雲翔係
    自98年3 月以後始擔任周林月英主治醫師，亦據證人詹雲翔
    醫師到場證述綦詳（見本院卷第164 頁），故醫師詹雲翔對
    周林月英及其家屬並無告知說明手術相關成功率、失敗率、
    可能產生併發症及危險之義務。
  (2)又原告固然主張醫師詹雲翔就病患周林月英轉入加護病房之
    原因及處置未為告知說明，惟查，原告周福勝即簽署98年3
    月10日、98年12月11日加護病房入院（轉入）同意書之周林
    月英家屬，已明確陳述稱：「我母親住進加護病房之前我有
    問詹醫師，好像是皮膚裡面有積水問題無法解決，之前用藥
    物可以改善積水，後來醫院建議我們住加護病房洗腎可能比
    較好，我母親沒有洗腎過，所以我們會有疑慮，所以有問醫
    生為什麼要洗腎，醫生告訴我是排水、積水的問題無法改善
    ，印象中醫生沒有告訴我洗腎有什麼風險」等語（見本院卷
    第169 頁背面），足徵，醫師詹雲翔應有就病患周林月英須
    住入加護病房之原因對原告周福勝為告知說明。此再佐以證
    人詹雲翔醫師所證稱：「我在擔任周林月英的主治醫師期間
    他是在一般病房，後來曾經轉到加護病房，後來又轉到呼吸
    照顧病房，之後在她死亡之前又有轉到加護病房，轉到加護
    病房前需要簽同意書，簽同意書時我們要說明當時的病情及
    要轉到加護病房的原因，以及轉到加護病房之後可能會做的
    處置，周林月英有兩次到加護病房，第一次是比較緊急情況
    ，我跟家屬說明周林月英的血氧不穩定，以及有肺發炎的情
    況，到加護病房是為了要密切觀察她的氧氣、血壓及生命現
    象，還有說明可能使用的藥物及之後如果病情不穩定可能發
    生的併發症等等，當時決定周林月英在加護病房使用的藥物
    主要是抗生素，我當時比較常是跟周林月英的兒子周福勝作
    接觸。第二次周林月英入加護病房的原因是主要原因是急性
    腎衰竭，這次住加護病房的前幾天我們就一直在調整藥物，
    我們有跟家屬說明如果調整的藥物情況不好就要進加護病房
    洗腎，周林月英原本就有慢性腎衰竭的問題及加上她的心臟
    功能不好及腸胃道出血，又加上肺發炎，所以後來才會發生
    急性腎衰竭，周林月英在進加護病房之前幾天我們就有一直
    在跟家屬作溝通。以這兩次周林月英狀況，第一次要觀察她
    的血氧狀況，所以要進加護病房，第二次因為要對他作第一
    次的洗腎，比較危險所以有需要進加護病房」等語（見本院
    卷第164 頁），及其所稱：「（提示被證十九、被證二十一
    加護病房轉入同意書，是不是當初你們請家屬簽的同意書？
    ）這兩份我都有跟周林月英的家屬作說明過，之前住院醫師
    、助理也會跟他們作說明，…我跟家屬說明周林月英要進加
    護病房這兩次家屬都沒有什麼反對意見」（見本院卷第164
    頁背面）、「病情方面一定有解釋，當初李瑞恆醫師轉給我
    的時候，以及進加護病房之前、洗腎之前都有說明」等語（
    見本院卷第171 頁背面），益徵醫師詹雲翔向原告周福勝所
    告知說明之內容應已包含病患周林月英之病情、住入加護病
    房之原因、處置及治療方針等事項，醫師詹雲翔已盡告知說
    明之義務。
  (3)而周林月英兩次轉入加護病房，觀諸原告周福勝所簽署同意
    之加護病房入院（轉入）同意書中所載住入加護病房之疾病
    名稱、住入加護病房原因、建議檢查處置等，各為急性心肺
    衰竭、急性腎衰竭（見本院卷第98、100 頁），與證人詹雲
    翔、原告周福勝所指述之入住加護病房原因一致，而原告周
    福勝既具有足夠之智識得以瞭解簽具加護病房入院（轉入）
    同意書之重要性，並可閱讀理解加護病房入院（轉入）同意
    書之相關說明，足見醫師詹雲翔已採用書面及言詞口頭說明
    之方式，向病患周林月英之家屬即原告周福勝履行其告知說
    明義務。
  9.綜上所述，被告之履行輔助人中僅有麻醉醫師林雲谷於98年
    1 月19日為病患周林月英進行手術麻醉前，未將麻醉風險等
    各項詳實向其家屬告知說明，有違反告知說明義務之情事，
    至於其餘醫師李瑞恒、姜智耀、詹雲翔並無原告所指違反告
    知說明之不完全給付情狀，均堪認定。
  (二)又若被告之履行輔助人若未善盡告知說明義務，則有無侵害
    病患周林月英之生命權、醫療自主權？此等權利受侵害之結
    果與被告違反告知說明義務之給付不完全行為間，是否有相
    當因果關係？
  1.卷查，被告履行輔助人即醫師林雲谷固然違反告知說明麻醉
    風險之義務，然而，承兩造不爭執之事實(七)，原告於本件訴
    訟不主張被告履行輔助人所為醫療行為有過失，業據原告於
    本院99年12月30日言詞辯論期日陳述完足（見本院卷第111
    至112 頁）。再查，原告周福麟、證人姜智耀醫師均表示周
    林月英在接受被告施以心包膜開窗術後，暨後續醫療救治長
    達一年餘之期間，手術及麻醉並無任何併發症（見本院卷第
    162 頁背面及第169 頁言詞辯論筆錄）。因此，縱使麻醉醫
    師林雲谷漏未向病患周林月英之家屬告知說明麻醉風險，但
    因病患周林月英之心包膜開窗手術係有利於病患周林月英之
    治療行為，且手術之結果對於病患周林月英之健康、生命並
    無致損害，換言之，被告為病患周林月英所實施之心包膜開
    窗手術及麻醉實未造成病患周林月英死亡之結果，故可認病
    患周林月英之死亡與被告之履行輔助人即麻醉醫師林雲谷違
    反告知說明義務間，並無相當因果關係。
  2.又原告另陳稱：被告未盡告知說明義務侵害病患周林月英之
    醫療自主權等語。
  (1)惟按，損害賠償之債，以實際上受有損害為成立要件，倘無
    損害，即不發生賠償問題（最高法院98年度台上字第1516號
    判決參照），及如(一)之４所為之說明，「告知後同意法則」
    之規範，旨在經由危險之說明，使病人得以知悉醫療行為之
    危險性而自由決定是否接受，以減少醫療糾紛之發生，並展
    現病人身體及健康之自主權，法律為避免執其兩端之失，乃
    課醫師應基於其專業知識，向病患等為病情、醫療行為之說
    明，再由病患本於「自己責任」原理，決定是否接受手術或
    醫療，並於決定接受手術、醫療後承擔其風險，換言之，告
    知說明義務之目的在於透過醫院或醫師之充分說明，使病患
    事先認識手術、治療之風險，並由其自主決定是否願意承擔
    該風險，準此，醫院或醫師未盡告知說明義務所應負之責任
    ，應限於因未盡告知說明義務，致病患承受透過自主決定得
    以不承擔之風險，即手術失敗或併發症之結果。
  (2)而查，被告對於病患周林月英所進行之心包膜開窗手術及麻
    醉，自手術及麻醉完成迄至病患周林月英死亡期間，並無發
    生手術併發症或實現麻醉風險之情事，原告並無爭執，業經
    本院詳述如前，茲既病患周林月英並未因麻醉醫師林雲谷違
    反告知說明義務，而承受手術或麻醉所生之不良後果，致生
    實際損害，則醫師林雲谷未善盡告知說明義務所應負責任之
    範圍，應不及於病患周林月英非因手術或麻醉風險實現所發
    生之死亡結果。此外，麻醉醫師林雲谷或未善盡告知說明義
    務，惟依理性智識之人所應有之判斷能力，周林月英均需施
    以麻醉以便能施行後續之心包膜開窗術，故其義務之違反尚
    不致於影響周林月英及其家屬選擇接受麻醉與否及麻醉方式
    之決定，故此尚難謂與醫師法第十二條之一、醫療法第六十
    三條第一項前段、第八十一條等條文意旨悖離。
  3.是以，原告主張被告之履行輔助人麻醉醫師林雲谷未盡告知
    說明義務侵害病患周林月英之生命權、醫療自主權，即屬無
    據，被告自無須依民法第二百二十七條、第二百二十七條之
    一規定，對原告負債務不履行損害賠償責任。
六、從而，原告本於繼承及債務不履行不完全給付之法律關係，
    依民法第二百二十四條、第二百二十七條、第二百二十七條
    之一準用第一百九十二條、第一百九十四條規定，請求被告
    給付原告周國良2,000,000 元、原告周福麟1,500,000 元、
    原告周福勝1,694,800 元，及均自起訴狀繕本送達翌日即99
    年10月14日起至清償日止，按年息5%計算之利息，為無理由
    ，應予駁回。其訴既經駁回，則假執行之聲請亦失所附麗，
    應併予駁回。
七、本件為判決之基礎已臻明確，兩造其餘之陳述及所提其他證
    據，經本院斟酌後，認為均於判決之結果無影響，亦與本案
    之爭點無涉，自無庸逐一論述，併此敘明。
丙、結論：原告之訴為無理由，並依民事訴訟法第七十八條、第
    八十五條第一項但書，判決如主文。
中    華    民    國   100    年    7     月    29    日
                  民事第七庭    法  官  賴錦華
以上正本係照原本作成。
如對本判決上訴，須於判決送達後20日內向本院提出上訴狀。如
委任律師提起上訴者，應一併繳納上訴審裁判費。
中    華    民    國   100    年    7     月    29    日
                                書記官  沈世儒